ACORDAO-COMPLETO-2458047

ACÓRDÃO 1524/2022 ATA 7/2022 - PRIMEIRA CÂMARA

VISTOS, relatados e discutidos estes autos em que se apreciam recursos de reconsideração interpostos por Sebastião Monteiro Guimarães Filho e Tocmax - Transporte, Obras e Comércio Ltda. contra o Acórdão 5939/2019-TCU-Primeira Câmara, por meio do qual este Tribunal julgou irregulares as contas dos recorrentes e de Edson Spíndola, condenando-os ao pagamento de débito solidário,
ACORDAM os Ministros do Tribunal de Contas da União, reunidos em sessão da Primeira Câmara, ante as razões expostas pelo Relator, em:
9.1. com fundamento nos arts. 32, inciso I, e 33 da Lei 8.443/1992, conhecer e negar provimento aos recursos de reconsideração;
9.2. dar ciência deste acórdão aos recorrentes.

Recursos de reconsideração interpostos contra decisão que julgou irregulares as contas dos recorrentes, condenando-os ao pagamento de débito solidário, no âmbito de tomada de contas especial instaurada pelo Ministério do Meio Ambiente em razão da rejeição integral da prestação de contas de convênio para implantação de aterro sanitário no Município de Formosa/GO.

Primeira Câmara

Ministério do Meio Ambiente; Município de Formosa/GO.

3. Recorrentes: Sebastião Monteiro Guimarães Filho (XXX.507.491-XX); Tocmax - Transporte, Obras e Comércio Ltda. (01.938.733/0001-34).

13.1. Ministros presentes: Walton Alencar Rodrigues (Presidente), Bruno Dantas (Relator), Vital do Rêgo e Jorge Oliveira.
13.2. Ministro-Substituto convocado que não participou da votação: Augusto Sherman Cavalcanti.

ACORDAO-COMPLETO-2537608

Acórdão 9151/2022 - Primeira Câmara

Sebastião Monteiro Guimarães Filho

BRUNO DANTAS

Ministro Walton Alencar Rodrigues.

Cuidam os autos de recursos de reconsideração interpostos por Sebastião Monteiro Guimarães Filho, ex-prefeito de Formosa/GO (gestão 2001-2004) , e Tocmax - Transporte, Obras e Comércio Ltda., denominação atual da sociedade empresária FGE Construtora Ltda., contra o Acórdão 5939/2019-TCU-Primeira Câmara, por meio do qual este Tribunal julgou irregulares as contas dos recorrentes e de Edson Spíndola, condenando-os ao pagamento de débito solidário.
O débito decorreu da rejeição integral da prestação de contas por parte do órgão concedente, relativa ao Convênio 2000CV000027 (Siafi 393554) , firmado com o Ministério do Meio Ambiente para implantação de aterro sanitário no Município de Formosa/GO, no período de junho a outubro de 2000. Os recursos para implementação do objeto foram orçados em R$ 528.000,00, dos quais R$ 48.000,00 seriam referentes à contrapartida do ente municipal e o restante, R$ 480.000,00, recursos federais.
A deliberação recorrida, relatada pelo Ministro Walton Alencar Rodrigues, apresentou o seguinte teor:
"9.1. considerar revel a empresa Tocmax - Transporte, Obras e Comércio Ltda.; 
9.2. rejeitar as alegações de defesa apresentadas pelo Sr. Edson Spindola e Sebastião Monteiro Guimarães Filho;
9.3. julgar irregulares as contas de Edson Spindola, Sebastião Monteiro Guimarães Filho e da empresa Tocmax - Transporte, Obras e Comércio Ltda., condenando-os, em solidariedade, ao pagamento das quantias a seguir especificadas, acrescidas dos encargos legais, calculados a partir das respectivas datas de ocorrência, até a efetiva quitação do débito, fixando-lhes o prazo de 15 (quinze) dias, a contar da notificação, para que comprovem, perante este Tribunal, o recolhimento das dívidas ao Tesouro Nacional,
	 VALOR ORIGINAL (R$) 
	DATA DA OCORRÊNCIA

	255.797,46
	01/11/2000

	200.192,79
	14/11/2000

	24.009,75
	27/12/2000

9.4. autorizar a cobrança judicial das dívidas, caso não atendidas as notificações;
9.5. dar ciência desta deliberação ao Procurador-Chefe da Procuradoria da República no Estado de Goiás."
Admitido o processamento dos recursos, porquanto preenchidos os requisitos previstos no art. 33 da Lei 8.443/1992, conferi efeito suspensivo aos itens 9.3 e 9.4 do acórdão recorrido (peça 201) .
Instruído o presente feito, faço reproduzir, com os ajustes que julgo pertinentes, o exame técnico e o encaminhamento oferecidos pela Secretaria de Recursos deste Tribunal (peça 211) , que contou com a anuência do corpo diretivo da unidade (peças 212 e 213) :
"HISTÓRICO
3. Trata-se de tomada de contas especial instaurada pelo Ministério do Meio Ambiente (MMA) em desfavor de Edson Spíndola, ex-prefeito de Formosa/GO (gestão 1997-2000) , decorrente da reprovação integral das contas do Convênio 2000CV000027 (Siafi 393554) , celebrado entre aquele ministério e a Prefeitura de Formosa/GO para construção de aterro sanitário na municipalidade.
4. O plano de trabalho da avença previa a construção de toda a infraestrutura necessária à implantação de aterro sanitário no Município de Formosa - GO (peça 1, p. 355) , no período de junho a outubro de 2000. Para tanto, foram destinados R$ 528.000,00, sendo R$ 480.000,00 à conta do concedente e o restante a cargo do convenente, a título de contrapartida.
5. A empresa FGE Construtora Ltda., atual Tocmax - Transporte, Obras e Comércio Ltda. - EPP, foi contratada para a execução das obras objeto do convênio, tendo recebido os recursos conforme relação de pagamentos efetuados (peça 2, p. 38) .
6. A prestação de contas apresentada pela municipalidade foi integralmente rejeitada pelo órgão concedente, que autuou tomada de contas especial em 18/11/2001 e registrou, no Relatório de TCE nº 010/2011, que 'a convenente executou precariamente as obras do Aterro Sanitário, não atingindo o objetivo de proporcionar à população uma gestão adequada quanto à disponibilização final dos resíduos sólidos' e ainda que 'o Convênio não cumpriu seus objetivos e, portanto, não há possibilidade alguma de ser aprovado tecnicamente, ainda que de forma parcial, pois todo o recurso aplicado está comprometido com a operação de um 'lixão controlado''. Em conclusão, a Secretaria de Recursos Hídricos e Ambiente Urbano - SRHU/MMA, com endosso do controle interno, propôs a imputação de débito a Edson Spíndola, ex-prefeito de Formosa/GO (gestão 1997-2000) (peça 8, págs. 135-167) .
7. No âmbito do TCU, as evidências de irregularidade levaram à citação de três responsáveis: Sebastião Monteiro Guimarães Filho, ex-prefeito de Formosa/GO (gestão 2001-2004) ; Edson Spindola, ex-prefeito de Formosa-GO (gestão 1997-2000) ; e Tocmax - Transporte, Obras e Comércio Ltda. - EPP (sucessora da FGE Construtora Ltda) , contratada para execução das obras do convênio. Na primeira apreciação da matéria pelo Tribunal, Acórdão 6345/2016-TCU-Primeira Câmara, rejeitou-se as alegações de defesa dos dois primeiros, foi declarada a revelia da construtora e as contas de todos os responsáveis foram julgadas pela irregularidade, com condenação em débito histórico de 480 mil (peça 71) .
8. Contra a decisão condenatória foram interpostos recursos de reconsideração por Edson Spindola (peça 88) e por Sebastião Monteiro Guimarães Filho (peça 96) . O primeiro, por intempestivo e por não apresentar fatos novos, não foi conhecido pelo TCU em decisão proferida no Acórdão 2767/2017-TCU-Primeira Câmara. O segundo, contudo, por meio do Acórdão 4434/2018-TCU-Primeira Câmara, foi conhecido e provido para considerar nula a citação de Sebastião Monteiro Guimarães Filho realizada nos autos, com a consequente nulidade do Acórdão 6345/2016-TCU-Primeira Câmara.
9. A citação anulada foi regularmente renovada (peça 146) e os autos seguiram para apreciação de mérito. Por meio do Acórdão 5939/2019-TCU-Primeira Câmara (peça 161) , o TCU considerou revel a empresa Tocmax - Transporte, Obras e Comércio Ltda., rejeitou as alegações de defesa apresentadas por Edson Spindola e por Sebastião Monteiro Guimarães Filho e julgou irregulares suas contas, condenando-os em débito histórico de 480 mil em face de falhas graves na execução das obras do Convênio 2000CV000027 (peça 161) . 
10. Contestada em embargos de declaração opostos por Sebastião Monteiro Guimarães Filho, a decisão condenatória foi integralmente mantida com a prolação do Acórdão 2396/2020-TCU-Primeira Câmara (peça 179) .
11. Irresignados, Sebastião Monteiro Guimarães Filho e a empresa Tocmax - Transporte, Obras e Comércio Ltda. - EPP apresentaram recursos de reconsideração (peças 193 e 195) contra o Acórdão 5939/2019-TCU-Primeira Câmara (peça 161) , os quais são examinados nesta instrução.
EXAME DE ADMISSIBILIDADE
12. Atendidos os pressupostos gerais e específicos, nos termos dos artigos 32, inciso I, e 33 da Lei 8.443/1992, reitera-se os exames preliminares de admissibilidade desta unidade técnica (peças 198 a 200) , acolhidos por despacho do relator, Exmo. Ministro Bruno Dantas, que conheceu dos recursos, suspendendo os efeitos dos itens 9.3 e 9.4 do acórdão recorrido (peça 201) . 
EXAME TÉCNICO
13. Delimitação 
13.1. O presente recurso tem por objeto analisar, em preliminar: 
a) o suposto cerceamento de defesa em razão do tempo transcorrido entre os fatos e a condenação;
b) a alegada prescrição da pretensão ressarcitória em favor dos responsáveis.
13.2. No mérito, examinar-se-á: 
a) a responsabilidade do recorrente Sebastião Monteiro Guimarães Filho, considerando a execução físico-financeira do convênio que lhe coube e suas assinaturas do atestado de cumprimento do objeto do convênio e do termo de aceitação definitiva das obras;
b) a responsabilidade da empresa recorrente Tocmax - Transporte, Obras e Comércio Ltda. - EPP, considerando a natureza do objeto que lhe foi contratado e o nexo de causalidade entre suas atribuições contratuais/legais e as irregularidades ensejadoras do dano ao erário.
14. Cerceamento de defesa em razão do tempo transcorrido 
14.1. Alegações do recorrente Sebastião Monteiro Guimarães Filho (peça 195) : 
14.2. O ex-gestor argumenta ter havido prejuízo à defesa e ao contraditório em face do longo tempo decorrido desde a execução do convênio. Faz referência e transcreve o art. 6º da IN/TCU 71/2012, que permite dispensar a instauração de TCE quando transcorrido lapso temporal superior a dez anos entre a data provável de ocorrência do dano e a primeira notificação do responsável. 
14.3. Análise 
14.4. É pacífico o entendimento do TCU no sentido de que o transcurso do lapso de dez anos para dispensa de instauração da tomada de contas especial, nos termos do art. 6º, inciso II, c/c o art. 19 da IN/TCU 71/2012, precisa ser avaliado  em confronto  com os elementos  disponíveis em cada caso, com o objetivo  de verificar  se houve,  de fato,  prejuízo  ao pleno  exercício  do contraditório e da ampla  defesa.
14.5. No presente caso, verifica-se que há nos autos elementos suficientes para a reconstituição do quadro que sustenta a imputação de débito ao responsável, cabendo destacar os diversos pareceres e relatórios técnicos que apontaram falhas na documentação da prestação de contas e na própria execução do objeto (peça 2, p. 385; peça 4, p. 77; peça 7, p. 114; peça 7, p. 140; peça 7, p. 144; peça 8, p. 114; peça 8, p. 135; peça 22) os quais, dentre outros, permitiriam o exercício do contraditório e a ampla defesa dos responsáveis. 
14.6. Em casos semelhantes, nos quais resta evidenciada ausência de prejuízo ao direito de defesa, a jurisprudência desta Corte tem reiterado que o art. 6º, inciso II, c/c o art. 19 da IN/TCU 71/2012 não  tem aplicação  automática  em face  do simples  transcurso do prazo  de dez anos da citação, preponderando a imputação de débito caso demonstrada  a ausência  de prejuízo  ao exercício do contraditório e da ampla defesa (Acórdão 2511/2015-TCU-Plenário, relator o ministro-substituto André Luís de Carvalho; 2.630/2015-TCU-2ª Câmara, relator o ministro Augusto Nardes; 2.024/2016-TCU-2ª Câmara, relatora a ministra Ana Arraes; 2.917/2018-TCU-Plenário, relator o ministro Benjamin Zymler, dentre outros) .
14.7. Acrescente-se, ainda, que a jurisprudência desta Corte é de que somente  o longo  decurso  de tempo  entre a data da transferência dos recursos e a instauração da tomada de contas especial não é suficiente para o trancamento das contas, a qual só ocorrerá após a verificação de que o lapso temporal tenha prejudicado efetivamente o exercício, pelo responsável, do direito à ampla defesa e ao contraditório (Acórdão 2024/2016-TCU-Segunda Câmara, relatora a ministra Ana Arraes; 5.539/2015-TCU-1ª Câmara, relator o ministro-substituto Weder de Oliveira; 4.709/2014-TCU-1ª Câmara, relator o ministro Walton Alencar Rodrigues, dentre outros) .
14.8. Assim, ante a ausência de provas aptas a demonstrar prejuízo à ampla defesa, as irregularidades presentes nestes autos constituem motivo suficiente para sustentar a condenação do recorrente e para afirmar a integridade do processo.
15. Prescrição da pretensão ressarcitória
15.1. Alegações do recorrente Sebastião Monteiro Guimarães Filho (peça 195) : 
15.2. O recorrente argui a prescrição da pretensão ressarcitória ao aduzir que, em relação a fatos datados do ano 2000, apenas teria havido citação válida em 19/07/2018. Detalha que: i) os recursos do convênio foram liberados entre 01/11/2000 e 27/12/2000; ii) em 19/09/2011 é que o MMA instaurou a TCE, apenas em desfavor do ex-prefeito Edson Spíndola e não do recorrente; iii)  a primeira citação do ex-prefeito Sebastião Monteiro Guimarães Filho teria ocorrido em 14/11/2013, mais de 13 anos após a prestação de contas; iv) nova citação teria sido realizada em 22/12/2014, mas, por vício insanável, foi anulada pelo Acórdão 4434/2018-TCU-Primeira Câmara; v)  assim, por último, a citação válida desse recorrente teria ocorrido em 19/07/2018.
15.3. Também alude à Lei 9.873/1999, à Lei 8.429/1992 e a precedente do TCU (Acórdão 5879/2010-TCU-Segunda Câmara) para defender que a prescrição teria se consumado.
15.4. Análise 
15.5. A prescrição da pretensão punitiva foi matéria examinada de forma expressa no voto condutor da decisão recorrida, nos seguintes termos (peça 162, p. 5) :
Ainda que transcurso de mais de dez anos entre os fatos e as citações expedidas pelo TCU não constitua óbice à condenação em débito para reparação do Erário, acarreta prescrição da pretensão punitiva do Tribunal, conforme a jurisprudência desta Corte. Por isso, deixo de imputar a Sebastião Monteiro Guimarães Filho a multa prevista ano art. 57 da Lei 8.443/1992, providência que estendo aos demais responsáveis.
15.6. Com efeito, relativamente às sanções previstas na Lei 8.443/1992, nos autos de incidente de uniformização de jurisprudência (TC Processo 030.926/2015-7) , por meio do Acórdão 1441/2016-TCU-Plenário, redator Ministro Walton Alencar Rodrigues, o Tribunal assentou, em suma, que: (i) a pretensão punitiva do TCU subordina-se ao prazo geral de prescrição indicado no art. 205 do Código Civil (10 anos) e é contada a partir da data de ocorrência da irregularidade sancionada; (ii) o ato que ordenar a citação, a audiência ou oitiva da parte interrompe a prescrição; (iii) haverá suspensão da prescrição toda vez que o responsável apresentar elementos adicionais de defesa; (iv) a prescrição será aferida independentemente de alegação da parte; e (v) o entendimento do mencionado acórdão será aplicado de imediato aos processos novos e aos pendentes de decisão.
15.7. No tocante ao débito imputado aos responsáveis, por meio do Recurso Extraordinário 636.886, com repercussão geral reconhecida, o Supremo assentou a prescritibilidade da pretensão de ressarcimento ao erário fundada em decisão de tribunais de contas. 
15.8. Apesar de pertinente registrar que a referida decisão é objeto de embargos declaratórios ainda não apreciados, sua compreensão passa pela análise dos normativos que lhe darão concretude, sendo que o Código Civil, com as balizas acima indicadas, e a Lei 9.873/1999 constituem as duas alternativas que, de forma mais consistente, polarizam os debates acerca do regime de prescrição a ser observado no processo de controle externo.
15.9. Considerando o prazo decenal estabelecido no art. 205 do Código Civil e as datas de ocorrência das irregularidades apontadas no subitem 9.3 da decisão recorrida, seguindo parâmetros firmes na jurisprudência do TCU e já aplicados no exame da pretensão punitiva, a conclusão é pela prescrição da pretensão ressarcitória. 
15.10. Trazendo à análise os marcos temporais relacionados aos três responsáveis condenados em débito, eis que a prescrição é matéria de ordem pública cujo exame independe de provocação da parte, a tabela abaixo indica as datas de ocorrência dos danos e dos atos que ordenaram citações válidas, o que evidencia, em relação a todos os responsáveis, que o prazo transcorrido entre os fatos e a primeira interrupção da contagem prescricional foi superior a 10 anos.
	Responsável
	Data dos débitos
	Data da citação válida

	Edson Spindola
	01/11/2000, 14/11/2000 e 27/12/2000
	08/12/2014 - peça 26

	Sebastião Monteiro Guimarães Filho
	01/11/2000, 14/11/2000 e 27/12/2000
	22/06/2018 - peça 144

	Tocmax - Transporte, Obras e Comercio Ltda. 
	01/11/2000, 14/11/2000 e 27/12/2000
	19/06/2015 - peça 56

15.11. Em seguida, é relevante proceder à análise da prescrição ressarcitória sob diferente fundamento, tomando-se como base o regime da Lei 9.873/1999 e, assim, o prazo quinquenal estabelecido no art. 1º, bem como os marcos interruptivos que decorrem do art. 2º.
15.12. Uma primeira definição necessária diz respeito à data de início da contagem do prazo prescricional. Aplicando-se a inteligência do art. 1º da Lei 9.873/1999 aos processos de controle externo relativos à repasses voluntários, o termo a quo da prescrição, em regra, é a data da efetiva prestação de contas. No caso em exame, diversas foram as falhas documentais que exigiram saneamento pelo convenente, sempre por provocação do órgão concedente. 
15.13. Consoante cronologia de eventos registrada no Relatório da TCE (peça 8, p. 135-167) , três meses após o encerramento do prazo para prestação de contas, ocorrido em 31/08/2001, o gestor municipal ainda se encontrava em mora e foi provocado pelo MMA para cumprir a obrigação. O munícipio de Formosa encaminhou a primeira documentação a título de prestação de contas em 30/11/2001, mas, sendo inapta a realizar a obrigação de prestar contas, diversas retificações e complementações foram demandadas pelo órgão concedente, registradas nas seguintes requisições: i) em 24/01/2002 - Parecer Técnico nº 66; ii) em 15/03/2002 - Parecer Técnico nº 146; iii) em 31/10/2002 - Parecer Técnico nº 425; iv) em 28/10/2003 - Parecer Técnico nº 197; v) em 06/02/2004 - Parecer Técnico nº 22; vi) em 08/09/2004 - Parecer Técnico nº 126; vii)  em 03/05/2005 - Parecer Técnico nº 42; viii) em 31/10/2006  - Parecer Técnico nº 173; e ix) em 21/06/2007 (Parecer Técnico s/n) .
15.14. Essa última manifestação do órgão concedente, de junho de 2007, é relevante para definição do prazo efetivo da prestação de contas do convênio e, consequentemente, para fluência do prazo prescricional. Isso porque daquele parecer técnico decorreu a manifestação do órgão concedente pela 'retirada da convenente do Cadastro de Inadimplentes junto ao SIAFI, pela apresentação da Prestação de Contas Final, conforme estabelecido na Instrução Normativa n° 1/STN/MF, de 15 de fevereiro de 1997' (peça 8, p. 149) . Apenas naquela oportunidade foram apresentados pela prefeitura elementos fundamentais para análise da execução do convênio, como a 'Licença de Funcionamento do Aterro Sanitário' e o 'Boletim de Medição' das obras. Os referidos documentos, exigíveis desde o início, foram disponibilizados pelo Município de Formosa por meio do Ofício n° 183, de 27/04/2007 (peça 8, p. 147) . Essa, portanto, deve ser considerada a data em que materialmente restou cumprida a obrigação de prestar contas e, por conseguinte, esse deve ser compreendido como o termo a quo de contagem do prazo prescricional.
15.15. É necessário destacar que, em se tratando da prescrição relacionada a quem tem o dever de prestar contas, a inércia estatal em exigir a devolução de valores eventualmente mal aplicados apenas pode ter seu início considerado quando o responsável efetivamente apresenta, completa e integralmente, as contas a que está obrigado. Essa premissa, além de evitar que o responsável em mora se beneficie da própria falha, encontra amparo em precedentes do Supremo Tribunal Federal, como o MS 36.274, relatado pela Ministra Cármen Lúcia, o MS 32.201, relatado pelo Ministro Luís Roberto Barroso, e foi o entendimento expressamente consignado pelo Ministro Gilmar Mendes em seu voto no RE 636.886, que tratou da prescrição do dano nos Tribunais de Contas.
15.16. Fixada a data da efetiva prestação de contas, os eventos que importam para a análise da prescrição ressarcitória à luz da Lei 9.873/1999 são os seguintes:
i. data da efetiva prestação de contas (termo a quo da contagem prescricional) : 27/04/2007 (peça 8, p. 147) ;
ii. instauração da tomada de contas especial pelo MMA: 18/11/2011 (peça 1, p. 2) ;
iii. autuação da tomada de contas especial no TCU: 25/02/2013; 
iv. comunicação que determinou a citação válida dos responsáveis:
1. Edson Spindola: 08/12/2014 (peça 26) ;
2. Sebastião Monteiro Guimarães Filho: 22/06/2018 (peça 144) ;
3. Tocmax - Transporte, Obras e Comercio Ltda.: 19/06/2015 (peça 56) ;
v. decisão condenatória pelo Acórdão 5939/2019-TCU-Primeira Câmara: 23/07/2019 (peça 161) ;
15.17. À exceção do lapso entre a autuação desta tomada de contas especial (25/02/2013) e a citação válida do recorrente Sebastião Monteiro Guimarães Filho (22/06/2018) , os marcos temporais detalhados evidenciam que em nenhum dos outros casos transcorreu o prazo prescricional de 5 anos fixado no art. 1º da Lei 9.873/1999. Sob o referido parâmetro legal, portanto, não pode ser reconhecida a prescrição ressarcitória em favor de Edson Spindola e da empresa Tocmax - Transporte, Obras e Comercio Ltda.
15.18. Em relação ao ex-prefeito Sebastião Monteiro Guimarães Filho, embora seu procurador legal tenha sido citado por meio do Ofício 1725/2014-TCU/SECEX-GO (peça 28) , em 22/12/2014, por ausência de autorização expressa para que seu advogado recebesse citação em seu nome (peça 18) , conforme preceituava o art. 38 do antigo CPC e dispõe o art. 105 do novo CPC, a comunicação foi considerada nula pelo TCU na prolação do Acórdão 4434/2018-TCU-Primeira Câmara. Referida citação, portanto, é inapta a gerar efeitos jurídicos como a interrupção da contagem prescricional. 
15.19. Por conclusão, ao se considerar como baliza o prazo prescricional geral do art. 205 do Código Civil, sob fundamentos próximos aos afirmados por esta Corte na prolação do Acórdão 1441/2016-TCU-Plenário, seria reconhecida a prescrição da pretensão ressarcitória para os três responsáveis inquinados na decisão recorrida. 
15.20. Quando o parâmetro legal se desloca para Lei 9.873/1999, a prescrição ressarcitória seria reconhecida em favor do responsável Sebastião Monteiro Guimarães Filho, mas não dos outros dois.
15.21. Nesse cenário, em linha com as conclusões registradas por esta unidade instrutiva em outros processos, em especial no TC Processo 027.624/2018-8, ganha relevância a ponderação de que a prescrição da pretensão ressarcitória, afirmada pelo Supremo Tribunal Federal - STF por meio do Recurso Extraordinário 636.886, com repercussão geral reconhecida, foi objeto de embargos declaratórios ainda não apreciados. 
15.22. Reconhecer a prescrição desde logo sob qualquer dos parâmetros, quando pontos importantes da decisão podem ser esclarecidos em sentido diverso, a exemplo da incidência prescricional sobre os atos dolosos ou a definição de efeitos prospectivos à decisão no RE 636.886 para preservar as ações de controle constituídas sob a égide da jurisprudência pela imprescritibilidade até então vigente no TCU, tornaria o juízo sobre os presentes recursos contrário ao entendimento a ser firmado pelo STF. 
15.23. Aliás, um dos pedidos expressos da Advocacia-Geral da União nos embargos opostos contra a decisão do Supremo no RE 636.886 é no sentido de que[footnoteRef:2]: [2:  BRASIL. Supremo Tribunal Federal. RE 636.886, relator o Ministro Alexandre de Moraes. Disponível em http://redir.stf.jus.br/estfvisualizadorpub/jsp/consultarprocessoeletronico/ConsultarProcessoEletronico.jsf?seqobjetoincidente=4046531 . Consulta em 26/11/2020. ] 
 (ii) sejam modulados os efeitos da decisão (art. 927, § 3º, do CPC) , conferindo-lhe eficácia prospectiva, de modo que o novo entendimento passe a valer apenas em relação aos ilícitos geradores de danos ao erário cometidos a partir da publicação do acórdão ora embargado. Subsidiariamente, postula-se a modulação dos efeitos da decisão, a fim de salvaguardar os processos já autuados pelos tribunais de contas que tratem de ressarcimento ao erário.
15.24. Ademais, nestes autos, o entendimento pela imprescritibilidade das ações de ressarcimento ao erário, dominante no TCU até a decisão do Supremo no RE 636.886, constou expressamente do voto que conduziu a decisão recorrida (peça 162, p. 5) :
'Conforme a jurisprudência dominante deste Tribunal, à qual me alinho, o mero transcurso do tempo não acarreta, em toda e qualquer situação, prejuízo à ampla defesa ou ao contraditório, devendo a configuração de tal prejuízo ser analisada no caso concreto, sob pena de violar-se a imprescritibilidade das ações de cobrança de dano ao Erário (Acórdãos 3.898/2016 e 3.879/2017, da Primeira Câmara, e 3.457/2017 e 10.452/2016, da Segunda Câmara, entre inúmeros outros) .'
15.25. Por tudo isso, propõe-se que o julgamento dos recursos de reconsideração objeto desta instrução seja sobrestado até o trânsito em julgado do RE 636.886 ou ulterior deliberação do TCU acerca das balizas jurídicas aplicáveis à prescrição ressarcitória nos processos de controle externo.
15.26. A despeito de considerar que os fundamentos fáticos e jurídicos relacionados à prescrição ressarcitória são suficientes para determinar a proposta desta instrução, com vistas à completude da análise técnica, passa-se ao exame das demais questões trazidas em recurso.
16. Responsabilidade do ex-prefeito Sebastião Monteiro Guimarães Filho 
16.1. Alegações do recorrente Sebastião Monteiro Guimarães Filho (peça 195) : 
16.2. O ex-prefeito avança ao mérito e contesta sua responsabilização por 'ter emitido assinaturas do 'Atestado de Cumprimento do Objeto do Convênio e o Termo de Aceitação Definitivo de Obras'' (peça 195, p. 12) , quando, em sua avaliação, 'todo o projeto iniciou-se e teve sua conclusão na gestão de Edson Spíndola e jamais de Sebastião Monteiro Guimarães Filho'. Aduziu ter cumprido obrigação de encaminhar a prestação de contas de seu antecessor, consoante estabelece a Súmula 230 do TCU.
16.3. O ex-prefeito argumenta que há nos autos parecer técnico do MMA (peça 1, p. 180) que aprovou o plano de trabalho do convênio e exigiu plano de gerenciamento de resíduos sólidos da gestão municipal que o antecedeu.
16.4. Sustenta que a decisão recorrida se fundamentou em inexistente prorrogação do convênio, eis que o termo aditivo mencionado no voto que conduziu o Acórdão 5939/2019-TCU-Primeira Câmara (peça 1, p. 371) não possui as assinaturas dos signatários indicados, o ministro de Estado do Meio Ambiente e o prefeito de Formosa. Tal fato, defende o recorrente, conduziria à inexistência jurídica do documento e à consequente nulidade da decisão do TCU que lhe teve como suporte.
16.5. Registra que as ausências de assinatura no termo aditivo de prorrogação do Convênio 2000CV000027 teriam sido retificadas em ato firmado em 28/12/2000 e publicado no Diário Oficial da União de 24/01/2001. Avalia, contudo, que o ato originalmente inexistente não seria passível de convalidação, razão por que reitera o juízo pela nulidade do Acórdão 5939/2019-TCU-Primeira Câmara por vício em um dos seus argumentos centrais (prorrogação do convênio) .
16.6. Requer, sob tais fundamentos, o provimento integral do recurso de reconsideração.
16.7. Análise 
16.8. Ao contrário do que defendeu o recorrente, não é possível constatar que a vigência do convênio tenha se limitado ao período de gestão do prefeito que lhe antecedeu. 
16.9. Embora, de início, a data limite do Convênio 2000CV000027 fosse 31/12/2000 (peça 1, p. 190) , o ajuste foi regularmente estendido, por meio de termo aditivo, até 30/06/2001 (peça 2, p. 14) . A gestão do recorrente Sebastião Monteiro Guimarães Filho (2001-2004) foi, portanto, alcançada pela vigência do convênio.
16.10. É de se reconhecer, consoante levantado pelo recorrente, que há nos autos termo aditivo de prorrogação do qual não constam as assinaturas dos legítimos signatários do órgão concedente e do ente convenente (peça 1, p. 371) . Contudo, as falhas em tal documento não implicam nulidade de outro instrumento jurídico que aditou o convênio e prorrogou sua vigência até 30/06/2001 (peça 2, p. 14) . Esse último aditivo foi assinado por autoridades competentes (ministro de Estado e prefeito municipal) , tem a forma jurídica exigida (termo aditivo ao convênio) , possui objeto legítimo (prorrogação do convênio) , recebeu a publicidade obrigatória (publicação no DOU) e atende aos requisitos específicos previstos na então vigente Instrução Normativa STN nº 01/1997, em especial aqueles relacionados às disposições formais apresentadas nos arts. 6º a 10º.
16.11. Não procede, portanto, a nulidade arguida quanto à prorrogação da vigência do Convênio 2000CV000027, tampouco é possível considerar afetada a integridade da decisão condenatória por ter assumido que o ajuste teve vigência até 30/06/2001.
16.12. Em relação às alegações recursais que imputam responsabilidade exclusiva ao ex-prefeito que antecedeu ao recorrente, há de se destacar que as falhas executivas que comprometeram o alcance das finalidades do convênio são inconciliáveis com a emissão do atestado de cumprimento do objeto e do termo de aceitação definitiva das obras assinados pelo ex-prefeito Sebastião Monteiro Guimarães Filho.
16.13. Laudo técnico pericial requerido pelo Ministério Público do Estado de Goiás, de 09/02/2006 (peça 6, pág. 16-26) , registrou:
a) O projeto não foi implantado e não está sendo operado conforme sua concepção original e as recomendações das Normas Brasileiras Registradas NBR 8419; 
b) Este lixo urbano está sendo disposto na área identificada sem a devida impermeabilização e drenagem da base, dos gases, tratamento do chorume, compactação e recobrimento diário; 
c) O lixo do serviço de saúde está sendo disposto em uma trincheira séptica, mas não atende às recomendações da RESOLUÇÃO CONAMA Nº 358.
16.14. Relatório de visita técnica feita pelo MMA em março de 2010 (peça 7, p. 120) , por sua vez, consignou:
'3.1. O aterro faz controle de fluxo de veículos devidamente cadastrados com horários de entrada e de saída, pesa os veículos, restringe o acesso às pessoas devidamente identificadas (Fotos 05 e 06) e é cercado para impedir invasões, entretanto o mesmo não possui monitoramento do lençol freático e do chorume (antes e depois) , não pratica uma impermeabilização eficiente do solo, não possui sistemas de drenagem eficazes possibilitando a contaminação da água, do solo e do ar além de possuir um subdimensionamento de equipamentos operacionais e de pessoal. 
3.2. Portanto, concluo que, diante do exposto, existem divergências construtivas entre o projeto e a obra, embora pequenas, possuem uma importância operacional que inviabiliza a sua aprovação como equipamento para o qual se destina.'
16.15. Também caracteriza o teor das falhas construtivas os apontamentos do Relatório de Informações Estratégicas nº 002, de 03/05/2012, do Ministério Público do Estado de Goiás (peça 22, p. 5) , nos seguintes termos:
'Formosa: ao invés das sete trincheiras para resíduos sólidos urbanos (RSU) conveniadas, o município executou somente uma. Ao invés das seis lagoas de chorume conveniadas, o município também executou somente uma, anaeróbia. Por conta das irregularidades detectadas o convênio está em tomada de contas especial;'
16.16. Em sentido diametralmente oposto, ao tempo do envio dos primeiros documentos a título de prestação de contas, o recorrente registrou no Ofício 40/2001 (peça 2, p. 30) , que 'o convênio foi cumprido integralmente dentro do pactuado pelas partes', afirmação também consignada no 'Atestado de Cumprimento do Objeto do Convênio' (peça 2, p. 375) . Também nessa linha, o 'Termo de Aceitação Definitivo de Obras' (peça 2, p. 377) afirmou que 'Tendo em vista Laudos de Vistorias emitidos ao longo da execução dos serviços, recebemos as obras'.
16.17. Não se pode, portanto, acolher a pretensão recursal de afastar a responsabilização do ex-prefeito Sebastião Monteiro Guimarães Filho pelas assinaturas do 'Atestado de Cumprimento do Objeto do Convênio' e do 'Termo de Aceitação Definitivo de Obras', eis que, além de a vigência do convênio ter adentrado a sua gestão, foi ele responsável pela prestação de contas e pela assinatura de peças fundamentais à comprovação do objeto conveniado, potencialmente decisivas para o juízo do órgão concedente na aprovação ou rejeição das contas do convênio.
16.18. Além disso, em dissonância com outro argumento recursal, verifica-se que a natureza das irregularidades construtivas que comprometeram o alcance dos objetivos do convênio não está associada à falta ou a falhas do plano de gerenciamento de resíduos exigido no ajuste, mas a inexecuções ou execução deficiente de elementos construtivos essenciais para o sucesso do convênio, os quais evidenciam a irregularidade da aceitação definitiva das obras e do atestado de cumprimento do objeto conveniado. 
16.19. Por último, a aprovação do plano de trabalho, requisito para celebração do convênio, consoante exigido pelo art. 2º da então vigente Instrução Normativa STN nº 01/1997, não permite concluir que as falhas na execução do objeto deveriam ser imputadas exclusivamente à administração antecessora do recorrente. 
16.20. Ante o exposto, as alegações recursais não permitem afastar a responsabilização do recorrente Sebastião Monteiro Guimarães Filho inquinada pelo acórdão recorrido.
17. Responsabilidade da empresa recorrente Tocmax - Transporte, Obras e Comércio Ltda. - EPP (sucessora da FGE Construtora Ltda.) 
17.1. Alegações da recorrente Tocmax (peça 193) :
17.2. A empresa recorrente afirma que teria sido contratada 'para executar, TÃO SOMENTE E ESTRITAMENTE, a implantação da primeira etapa do aterro sanitário, nos moldes do descrito no instrumento contratual e no plano de trabalho da obra.' (peça 193, p. 3) .
17.3. Sustenta que as irregularidades apontadas nos autos seriam atribuíveis a outros intervenientes na execução do objeto do convênio, mas não à construtora. Argumenta que o 'Ministério do Meio Ambiente não acatou a Prestação de Contas da Prefeitura em decorrência da falta de comprovação de atendimento a exigências formais outras do Convênio que, não apenas fogem completamente do escopo de participação da Peticionária estritamente na primeira etapa do aterro (consequentemente, ao seu âmbito de controle e ingerência) , como, também dizem respeito à execução total da obra - ilustrativamente, Licença de Operação, Plano Integrado de Resíduos Sólidos, e comprovação de erradicação de catadores de lixo, etc.' (peça 193, p. 3-4) .
17.4. Faz referência e copia trecho da instrução da antiga Secretaria de Controle Externo no Estado de Goiás - Secex/GO, em que a unidade instrutiva avaliou que 'as pendências apontadas pelo órgão para fundamentar a instauração da presente TCE são em sua maior parte formais, como a ausência de apresentação dos boletins de medição de obra, do termo contratual celebrado com a construtora, a expiração, em 2005, da validade da licença de operação do aterro sanitário e a inadequação do Plano de Gerenciamento Integrado de Resíduos Sólidos apresentado.' e ainda concluiu que 'embora tenham sido apontadas pendências documentais, resta materialmente comprovada a adequada aplicação dos recursos com o alcance do objetivo do convênio, sugerindo o julgamento das presentes contas regulares com ressalva' (peça 193, p. 4) .
17.5. Alega não ter qualquer ingerência sobre um dos pagamentos questionados, feito à FEMMA no valor de R$ 3.526,62 (peça 2, p.38) , tampouco sobre falhas na prestação de contas e inexecução de itens do plano de trabalho diversos da construção e que deveriam complementar o objeto (plano de gerenciamento integrado de resíduos sólidos urbanos e programas sociais voltados à população afetada) .
17.6. Sustenta que deveriam prevalecer consequências fáticas e jurídicas do 'Termo de Recebimento Definitivo, lavrado e imbuído de fé pública pelo ex-prefeito Sebastião Monteiro de Barros, atesta que a Peticionária concluiu e entregou a parte da obra do Convênio que lhe competia em agosto de 2001, em escorreita conformidade para com as diretrizes do plano de trabalho' (peça 193, p. 6) .
17.7. Acrescenta que os problemas construtivos consignadas em parecer do Ministério Público junto ao TCU - MPTCU (peça 12) , tais como a ausência de monitoramento do lençol freático e do chorume (antes e depois) , a falta de impermeabilização eficiente do solo, a inexistência de sistemas de drenagem suficientes para impedir a contaminação da água, do solo e do ar, além do subdimensionamento de equipamentos operacionais e de pessoal, não poderiam lhe ser atribuídas, porque não teriam sido indicadas evidências de que tais falhas decorreriam de divergências construtivas entre o projeto e a obra (peça 193, p. 7) .
17.8. Argumenta que o 'projeto básico referente ao Convênio' não especificou 'quantas células de lixo doméstico e quantas células de chorume deveriam ser executadas'. Avalia que o MPTCU teria apontado falhas técnicas no 'no projeto apresentado como requisito preliminar à liberação dos recursos - tais quais a alteração do Plano Integrado de Resíduos Sólidos, que deveriam ter sido objeto de análise pelo Ministério do Meio Ambiente, enquanto concedente, antes da liberação dos valores.' (peça 193, p. 8) 
17.9. Ainda, contesta a razoabilidade e a proporcionalidade do débito que lhe foi imputado e das 'penalidades' aplicadas. Reproduz precedentes judiciais e doutrina relacionada à responsabilidade civil e administrativa para sustentar que a decisão recorrida teria faltado com o dever de atender aos referidos princípios na dosimetria das condenações. Reitera seu juízo pela ausência de responsabilidade da construtora, inexistência de nexo causal entre os fatos irregulares e o dano aferido e, em referência à excerto da Lei 9.784/1999, postula a 'adequação entre os meios e fins, vedada a imposição de obrigações, restrições e sanções em medida superior àquelas estritamente necessárias ao atendimento do interesse público'. (peça 193, p. 13) 
17.10. Sob tais fundamentos, requer o provimento integral de seu recurso.
17.11. Análise 
17.12. De pronto, há de se destacar que, consoante previsto no § 2° do art. 16 da Lei 8.443/1992, deve o Tribunal, ao julgar irregulares as contas, fixar a responsabilidade solidária do agente público que praticou o ato irregular, e do terceiro que, como contratante ou parte interessada na prática do mesmo ato, de qualquer modo haja concorrido para o cometimento   do dano apurado.
17.13. Nessa compreensão, não merecem acolhimento as alegações recursais de que as falhas construtivas que levaram à frustração dos objetivos do convênio não poderiam ser imputadas à construtora.
17.14. O instrumento de convênio definiu o objeto nos seguintes termos (peça 1, p. 182) :
O presente Convênio tem por objeto dar apoio financeiro à implantação de aterro sanitário, nos termos definidos no Plano de Trabalho constante do Anexo I deste Convênio, o qual é parte integrante deste Instrumento, independentemente de transcrição.
17.15. O plano de trabalho, referenciado no ajuste, identifica o objeto como 'Construção de toda a infraestrutura necessária à implantação de Aterro sanitário no Município de Formosa - GO' (peça 1, p. 355, com destaques) .
17.16. O documento 'Projeto básico de coleta e disposição do lixo das cidades do entorno de Brasília' (peça 1, p. 204-335) , por sua vez, prevê elementos de ampla reestruturação do sistema de limpeza urbana local e intervenções suficientes para a integral implantação da infraestrutura do aterro sanitário. No referido projeto, estão indicadas células para lixo doméstico e hospitalar (p. 267) , instalações de proteção do lençol freático (p. 269) , sistema de drenagem de águas pluviais e de gases (p. 269) , sistema de tratamento de chorume (p. 271) , sistema de monitoramento ambiental (p. 275) e de gerenciamento do aterro (p. 285) , além de outras instalações auxiliares.
17.17. Em consonância com tais projeções, foi assinado o Contrato 209/2000 com a empresa recorrente. O instrumento estabelece obrigações voltadas à execução de um aterro sanitário autônomo e funcional e as falhas que comprometeram a aprovação do convênio podem ser diretamente associadas a intervenções previstas no contrato. O objeto do Contrato 209/2000, assinado entre o município de Formosa e a empresa GFE Construtora Ltda, foi estabelecido nos seguintes termos (peça 5, p. 282) :
Construção, por empreitada global do ATERRO SANITÁRIO DE FORMOSA, 1° etapa, conforme projeto que faz parte do presente contrato e artigo 38 da lei 8.666/93 e alterações.
17.18. Apesar de indicada a construção da 1ª etapa do aterro sanitário, a planilha contratual abrange expressamente os serviços de infraestrutura básica da área, drenagem de gases, drenagem do líquido percolado, drenagem superficial, manta PEAD e instalação de balança de grande porte (peça 5, p. 292) .
17.19. As alegações recursais não evidenciam o integral cumprimento das referidas obrigações contratuais e, sobretudo, não apresentam elementos que permitam compatibilizar a efetiva realização daquelas intervenções com o teor das irregularidades que comprometeram a adequada construção do aterro sanitário. Vale reiterar que as falhas construtivas consignadas foram:
17.19.1. 'o projeto não foi implantado e não está sendo operado conforme sua concepção original e as recomendações das Normas Brasileiras Registradas NBR 8419' (Laudo técnico pericial requerido pelo Ministério Público do Estado de Goiás, de 09/02/2006 (peça 6, pág. 16-26) ;
17.19.2. ausência de 'monitoramento do lençol freático e do chorume (antes e depois) ' de 'impermeabilização eficiente do solo' e de 'sistemas de drenagem eficazes', com a consequente contaminação da água, do solo e do ar (Relatório de visita técnica do MMA, peça 7, p. 120) 
17.19.3. 'ao invés das sete trincheiras para resíduos sólidos urbanos (RSU) conveniadas, o município executou somente uma. Ao invés das seis lagoas de chorume conveniadas, o município também executou somente uma, anaeróbia'. (Relatório de Informações Estratégicas do Ministério Público do Estado de Goiás (peça 22, p. 5) ;
17.20. Esse cenário, em que as falhas construtivas permanecem imputáveis à empresa encarregada da construção do aterro sanitário, determinam a rejeição das argumentações de que os as irregularidades fugiriam ao escopo das obrigações da construtora ou estariam restritas a atividades integrantes do Plano de Gerenciamento Integrado de Resíduos Sólidos. Também assim, não podem ser compreendidas como meramente formais ou carentes de evidências que lhes sustentem, nesse último caso, especialmente em razão da força probatória de que gozam as avaliações técnicas do órgão concedente, todas concordantes quanto à frustração dos objetivos do convênio. 
17.21. Outra alegação recursal improcedente diz respeito à falta de responsabilidade da construtora sobre o pagamento feito à FEMMA no valor de R$ 3.526,62 (peça 2, p.38) , eis que tal parcela sequer foi incluída no débito imputado aos responsáveis.
17.22. Ainda diante da insuficiência dos argumentos recursais para afastar as falhas construtivas atribuíveis à empresa contratada, não é possível considerar procedente a alegação de que deveria sobressair o recebimento definitivo e o atestado de cumprimento das obras assinado pelo ex-prefeito Sebastião Monteiro de Barros. Nesse aspecto, como registrado nesta instrução, as falhas executivas que comprometeram o alcance das finalidades do convênio são inconciliáveis com a emissão dos citados documentos.
17.23. Por último, no tocante à suposta falta de razoabilidade e proporcionalidade nas 'penalidades' aplicadas, há de se distinguir que a imputação de débito tem natureza indenizatória, ou seja, não constitui penalidade, como registrado no Acórdão 4417/2010-TCU-Segunda Câmara, relator o ministro substituto Augusto Sherman, e no Acórdão 1873/2007-TCU-Plenário, relator o ministro Benjamin Zymler, dentre outros. 
17.24. No caso em exame, a decisão original reconheceu a prescrição da pretensão punitiva e, na essência, o fundamento central para a exigência de devolução integral dos recursos do convênio é a impossibilidade técnica de aproveitamento das obras enquanto aterro sanitário. Destarte, diante da já indicada previsão legal de fixação da responsabilidade solidária do terceiro que, como contratante ou parte interessada na prática do mesmo ato, de qualquer modo haja concorrido para o cometimento   do dano apurado, não há ofensa à razoabilidade ou proporcionalidade em face da imputação de débito no limite dos valores públicos pagos à empresa contratada.
17.25. Ante o exposto, as alegações recursais não permitem afastar a responsabilização da empresa recorrente Tocmax - Transporte, Obras e Comércio Ltda. - EPP (sucessora da FGE Construtora Ltda) imputada pelo acórdão recorrido.
CONCLUSÃO
18. Preliminarmente, diante dos elementos constantes dos autos a evidenciar a possibilidade plena de contraditório e ampla defesa pelos responsáveis, afastou-se a alegação de prejuízo por mero transcurso de prazo entre os fatos irregulares e a condenação.
19. Na sequência, outra preliminar submetida à instrução diz respeito à prescrição ressarcitória, avaliada à luz dos atuais parâmetros que orientam as análises no âmbito do TCU, em cumprimento ao que foi decidido pelo STF na apreciação do Recurso Extraordinário 636.886. 
20. Por conclusão, ao se considerar como baliza o prazo prescricional geral do art. 205 do Código Civil, em linha com os fundamentos adotados pelo TCU na prolação do Acórdão 1441/2016-TCU-Plenário, seria reconhecida a prescrição da pretensão ressarcitória para os três responsáveis inquinados na decisão recorrida, Tocmax - Transporte, Obras e Comércio Ltda., Edson Spindola e Sebastião Monteiro Guimarães Filho.
21. Assumindo-se como parâmetro legal a Lei 9.873/1999, a prescrição ressarcitória seria reconhecida em favor apenas do recorrente Sebastião Monteiro Guimarães Filho.
22. Isto posto, ao ponderar que contra o RE 636.886 foram opostos embargos de declaração que levantam a possibilidade de modulação da decisão e que a decisão condenatória neste feito aplicou a histórica jurisprudência no sentido da imprescritibilidade das ações de cobrança de dano ao Erário, em linha com outras propostas desta unidade técnica, propõe-se que o julgamento dos recursos de reconsideração objeto desta instrução seja sobrestado até o trânsito em julgado do RE 636.886 ou ulterior deliberação do TCU acerca das balizas jurídicas aplicáveis à prescrição ressarcitória.
23. Nada obstante, com vistas à completa avaliação dos elementos recursais, concluiu-se que as alegações recursais que contraditaram a responsabilidade do ex-prefeito Sebastião Monteiro Guimarães Filho e da empresa Tocmax - Transporte, Obras e Comércio Ltda são insuficientes para alterar o acórdão condenatório. Além de avaliar que as falhas construtivas que comprometeram o alcance das finalidades do convênio podem ser compreendidas no escopo de obrigações contratuais da construtora, concluiu-se que a vigência do ajuste avançou à gestão do ex-prefeito e ele foi signatário de documentos essenciais no ateste indevido do cumprimento do objeto pactuado.
PROPOSTA DE ENCAMINHAMENTO
24. Ante o exposto, submete-se à consideração superior a presente análise dos recursos de reconsideração interpostos por Sebastião Monteiro Guimarães Filho e Tocmax - Transporte, Obras e Comércio Ltda. - EPP contra o Acórdão 5939/2019-TCU-Primeira Câmara, relator o Exmo. Ministro Walton Alencar Rodrigues, e, com fundamento nos arts. 32 e 33 da Lei 8.443/1992 c/c art. 285 do RI/TCU, propõe-se:  
a) conhecer dos recursos e dar-lhes provimento parcial para sobrestar o julgamento desses apelos recursais até o trânsito em julgado do Recurso Extraordinário 636.886 no Supremo Tribunal Federal ou ulterior deliberação do TCU acerca das balizas jurídicas aplicáveis à prescrição ressarcitória nos processos de controle externo;
b) comunicar a decisão que vier a ser adotada ao Procurador-Chefe da Procuradoria da República no Estado de Goiás, aos recorrentes e aos demais interessados."
O Ministério Público junto ao TCU, em oitiva regimental, manifestou-se em discordância quanto à proposta da unidade instrutora, conforme faço transcrever in verbis (peça 214) :
"2. Considerando as conclusões contidas no exame de admissibilidade realizado pela unidade técnica, o presente recurso deve ser conhecido (peça 198-200) . 
3. De início, convém ressaltar que a Secretaria de Recursos, em sua última instrução, inclusive por conta de tese defendida no recurso do Sr. Sebastião Monteiro Guimarães Filho, examinou a possibilidade de ocorrência da prescrição da pretensão de ressarcimento ao erário, tecendo considerações, inclusive, quanto aos efeitos do acórdão proferido pelo STF no RE 636.886/AL. 
4. Ao final, a unidade instrutiva, considerando a oposição de embargos de declaração em face da referida decisão, propugna o sobrestamento do julgamento das contas 'até o trânsito em julgado do Recurso Extraordinário 636.886' no âmbito do Supremo Tribunal Federal ou ulterior deliberação do TCU a respeito 'das balizas jurídicas aplicáveis à prescrição ressarcitória nos processos de controle externo' (peças 211, p. 14; e 213) .
5. Conforme se verifica dos elementos constantes dos autos, as irregularidades que ensejaram a instauração desta TCE ocorreram até 31/8/2001 (peça 1, p. 373) . Examinam-se, portanto, irregularidades cometidas há mais de dez anos, o que justifica, em meu sentir, que se apure a incidência da prescrição da pretensão de ressarcimento aos cofres públicos, sobretudo em face da evolução da jurisprudência do Supremo Tribunal Federal (STF) a respeito da matéria.
6. Registro que, em diversas oportunidades, ao promover minuciosa e detida análise do tema, defendi que a prescrição da pretensão de ressarcimento ao erário deve seguir as regras estabelecidas no Código Civil atualmente vigente. Cito, como exemplo, os pareceres emitidos nos autos do TC Processo 000.012/2020-3, da relatoria do Ministro Vital do Rêgo; do TC Processo 036.485/2019-5, da relatoria do Ministro-Substituto Marcos Bemquerer Costa; do TC Processo 020.232/2017-9, da relatoria do Ministro-Substituto Weder de Oliveira; do TC Processo 031.091/2013-0, da relatoria do Ministro Benjamin Zymler; do TC  Processo 004.030/2017-6, da relatoria do Ministro-Substituto André Carvalho; do TC Processo 029.107/2019-9, da relatoria do Ministro Raimundo Carreiro; do TC  Processo 006.359/2019-1, da relatoria do Ministro Augusto Nardes; do TC Processo 017.162/2007-1, da relatoria do Ministro Aroldo Cedraz; do TC Processo 035.278/2015-3, da relatoria do Ministro-Substituto Augusto Sherman Cavalcanti; do TC Processo 000.071/2020-0, da relatoria do Ministro Jorge Oliveira; do TC Processo 027.487/2017-2, da relatoria do Ministro Walton Alencar Rodrigues; e do TC Processo 018.978/2012-6, da relatoria do Ministro Bruno Dantas.
7. Nos pareceres lançados nos referidos processos, sustentei que, em razão de seu caráter genérico e da ausência de normas específicas que disciplinem o assunto, o art. 205 do Código Civil - que constitui a regra geral de prescrição - deve incidir, a priori, em todas as situações para as quais a lei não tenha estabelecido prazo inferior. As normas de direito civil, notadamente as insertas na parte geral do Código Civil, por sua abrangência e estofo em sólidos princípios de direito, devem orientar a aplicação do Direito em todos os ramos, quando não conflitantes com matérias especificamente reguladas. Assim, na inexistência de norma específica para a hipótese, entendo que devem incidir as regras da Lei 10.406/2002.
8. Compreendo, ademais, que a regra do art. 205 do Código Civil, conquanto inespecífica, é perfeitamente compatível com as normas que, desde muito, regem o procedimento de controle externo. E, neste passo, para que não se afronte a harmonia e o caráter sistêmico de suas normas, o Código Civil também pode e deve servir de parâmetro para o regramento de outras questões, como, por exemplo, e no que couber: as causas de suspensão previstas nos arts. 198 e 200; as causas interruptivas do art. 202, incisos I e VI; o recomeço da contagem do prazo estabelecido no art. 202, parágrafo único; a prescrição intercorrente prevista no art. 202, parágrafo único; os efeitos da interrupção efetuada contra devedor solidário, ex vi do art. 204, § 1º, in fine; o prazo geral de dez anos previsto no art. 205; e, o dever de guarda de documentos de que trata o art. 1.194.
9. Ciente de que a egrégia Corte de Contas da União continua a adotar a tese da imprescritibilidade da pretensão de ressarcimento (v.g. Acórdão 5236/2020-TCU-Plenário, 11.839/2020-TCU-2ª Câmara, 18/2021-TCU-1ª Câmara e 120/2021-TCU-Plenário) , peço vênias para ratificar  o posicionamento externado nos pareceres acima referenciados, de que o exame da ocorrência da prescrição da pretensão de ressarcimento aos cofres públicos - instrumentalizada nos processos de contas que tramitam no TCU - deve ter como parâmetro o prazo geral de prescrição indicado no art. 205 da Lei 10.406/2002, contado a partir da data de ocorrência da irregularidade que deu origem ao débito, em consonância com o art. 189 da mesma lei.
10. Isso posto, passo ao exame da ocorrência da prescrição da pretensão de ressarcimento no caso concreto. As irregularidades examinadas nestas contas ocorreram durante o período de vigência do ajuste, isto é, entre 26/6/2000 e 31/8/2001 (peças 1, p. 373; e 8, p. 197) . 
11. Tendo tais balizas como parâmetro para o exame da matéria, concluo pela consumação da prescrição da pretensão de ressarcimento ao erário neste processo. Como as irregularidades que ensejaram o débito ocorreram entre 26/6/2000 e 31/8/2001, o prazo prescricional de dez anos se verificou, sem que fosse interrompido pelos atos que autorizaram as citações dos responsáveis, expedidos em 3/12/2014 (no caso da Tocmax - Transporte, Obras e Comércio Ltda. - EPP e do Sr. Edson Spindola, peça 25) e em 30/5/2018 (no caso do Sr. Sebastião Monteiro Guimarães Filho, peças 125 e 137) . 
12. Embora tenha levantado a hipótese de prescrição da pretensão de ressarcimento, o Sr. Sebastião Monteiro Guimarães Filho a fundamentou na prescrição quinquenal preconizada nas Leis 9.783/1999 e 8.429/1992, razão pela qual seu argumento não merece acolhida.
13. Importante ressaltar que a prescrição da pretensão punitiva foi reconhecida pelo relator a quo, visto que, quando do julgamento destas contas, a 1ª Câmara do Tribunal de Contas da União deixou de aplicar sanções aos responsáveis (peças 71-73) . 
14. Por conseguinte, nos termos do art. 212 do RI/TCU, as presentes contas devem ser arquivadas, sem julgamento de mérito. Sem embargo, caso o Tribunal de Contas da União, numa análise perfunctória e não exauriente, entenda que as irregularidades guardam correspondência com quaisquer condutas tipificadas na Lei 8.429/1992, deve promover o encaminhamento do acórdão que vier a ser proferido ao Ministério Público Federal, para que adote as medidas que entender cabíveis.
15. Passo, agora, ao exame dos demais argumentos recursais. Diversamente do que sustenta o Sr. Sebastião Monteiro Guimarães Filho, a execução do ajuste alcançou sua gestão, visto que, após prorrogação implementada por aditivo ao termo do convênio, sua vigência se estendeu até 31/8/2001 (peça 1, p. 371-373) . Ademais, como bem salientou a unidade técnica, o Sr. Sebastião Monteiro Guimarães Filho, além de ter emitido o atestado de cumprimento do objeto e o termo de aceitação definitiva das obras (peça 2, p. 375 e 377) , declarou, por intermédio do Ofício 40/2001 (peça 2, p. 30) , que o convênio havia sido integralmente cumprido. Tais declarações atraem e configuram a responsabilidade do gestor pela execução indevida do ajuste. 
16. As falhas construtivas que prejudicaram o cumprimento do objeto relacionam-se à inexecução ou à execução indevida de elementos construtivos essenciais, algo que deveria constituir impedimento para a emissão do atestado de cumprimento do objeto e do termo de aceitação definitiva das obras por parte do Sr. Sebastião Monteiro Guimarães Filho. Além do que, as falhas construtivas poderiam ter sido corrigidas até o final da vigência do ajuste, que ocorreu durante a gestão do recorrente.
17. Quanto à responsabilidade da empresa contratada, como bem salientou a instrução (peça 211, p. 12) , a planilha contratual abrange expressamente os serviços de infraestrutura básica da área, drenagem de gases, drenagem do líquido percolado, drenagem superficial, manta PEAD e instalação de balança de grande porte (peça 5, p. 292) . As alegações contidas no recurso da Tocmax - Transporte, Obras e Comércio Ltda. - EPP não demonstram o integral cumprimento das referidas obrigações contratuais, restando configurado que as inexecuções e as execuções deficientes de determinados serviços comprometeram a adequada construção do aterro sanitário, impedindo sua implantação e funcionamento (peça 22, p. 5) . 
18. Por essas razões, bem como pelos motivos descritos na instrução técnica (peça 211) , não merecem prosperar os argumentos trazidos pelos recorrentes, inclusive os relacionados ao mérito e à configuração de suas responsabilidades.
19. Diante do exposto, este membro do Ministério Público de Contas junto ao TCU manifesta-se no sentido de que os presentes recursos de reconsideração sejam conhecidos e não providos, de que seja tornado insubsistente o Acórdão 5939/2019-TCU-Primeira Câmara e, ainda, de que seja arquivado o presente processo, sem julgamento do mérito, nos termos do art. 212 do Regimento Interno do TCU (RI/TCU) , sem prejuízo de que, caso o Tribunal entenda pertinente, envie cópia do acórdão a ser prolatado, bem como do relatório e do voto que o fundamentarem, à Procuradoria da República no Estado do Goiás."
É o Relatório.

Giglian Bruno Mota Souza (13.553-E/OAB-DF) e outros, representando Tocmax - Transporte, Obras e Comércio Ltda.; Rodrigo Mota Nóbrega (22.176/OAB-GO), Fernanda Barbosa Antunes (46529/OAB-DF) e outros, representando Sebastião Monteiro Guimarães Filho.

Procurador Sérgio Ricardo Costa Caribé.

TOMADA DE CONTAS ESPECIAL. CONVÊNIO. CONSTRUÇÃO DE ATERRO SANITÁRIO. FALHAS NA EXECUÇÃO DO OBJETO. NÃO ALCANCE DOS OBJETIVOS. CONTAS IRREGULARES. DÉBITO. RECURSOS DE RECONSIDERAÇÃO. PROVIMENTO PARA DECLARAR NULA A CITAÇÃO DE UM DOS GESTORES. REEXAME DO MÉRITO. NOVA REJEIÇÃO DAS ALEGAÇÕES DE DEFESA. CONTAS IRREGULARES. DÉBITO. RECURSOS DE RECONSIDERAÇÃO. ARGUMENTOS INSUFICIENTES PARA REFORMA DO JULGADO. NEGATIVA DE PROVIMENTO.

TOMADA DE CONTAS ESPECIAL (TCE)

Secretaria de Recursos (Serur); Secretaria de Controle Externo de Tomada de Contas Especial (SecexTCE).

Em julgamento, recursos de reconsideração interpostos por Sebastião Monteiro Guimarães Filho, ex-prefeito de Formosa/GO (gestão 2001-2004) , e Tocmax - Transporte, Obras e Comércio Ltda., denominação atual da sociedade empresária FGE Construtora Ltda., contra o Acórdão 5939/2019-TCU-Primeira Câmara, por meio do qual este Tribunal julgou irregulares as contas dos recorrentes e de Edson Spíndola, condenando-os ao pagamento de débito solidário, sem cominar lhes multa, já que prescrita a pretensão punitiva.
A tomada de contas especial que deu origem a estes autos foi instaurada pelo Ministério do Meio Ambiente em razão da rejeição integral da prestação de contas do Convênio 2000CV000027 (Siafi 393554) . Esse ajuste foi celebrado entre a União, por intermédio do Ministério do Meio Ambiente (concedente) , e o Município de Formosa/GO (convenente) , para implantação de aterro sanitário naquela municipalidade, no período de junho a outubro de 2000. Os recursos para execução do objeto foram orçados em R$ 528.000,00, dos quais R$ 48.000,00 seriam referentes à contrapartida do ente municipal e o restante, R$ 480.000,00, recursos federais.
Em síntese, reputou-se precária a execução das obras do aterro sanitário, sem que o objetivo principal do ajuste, qual seja, proporcionar à população uma gestão adequada quanto à disponibilização final dos resíduos sólidos, fosse atingido.
Por meio do Acórdão 6345/2016-TCU-Primeira Câmara, rejeitaram-se as alegações de defesa apresentadas pelos responsáveis, sendo a empresa construtora considerada revel, com o conseguinte julgamento pela irregularidade das contas e a condenação em débito solidário.
Por meio do Acórdão 4434/2018-TCU-Primeira Câmara, ao julgar recurso de reconsideração, o Tribunal considerou nula a citação de Sebastião Monteiro Guimarães Filho, com o consequente retorno dos autos à etapa instrutiva.
Por meio do Acórdão 5939/2019-TCU-Primeira Câmara, rejeitaram-se novamente as alegações de defesa, julgando-se irregulares as contas dos responsáveis, condenando-os ao ressarcimento integral dos valores repassados, no valor histórico de R$ 480.000,00.
2.1. Nesta oportunidade, os recorrentes buscam impugnar a decisão desta Corte aduzindo, em síntese, as seguintes questões:
2.2. Cerceamento de defesa em razão do tempo decorrido entre os fatos e a condenação;
2.3. Prescrição da pretensão ressarcitória;
2.4. Ausência de responsabilidade por parte dos recorrentes.
Após examinar as razões recursais, a Secretaria de Recursos propõe, em pareceres uniformes, dar provimento parcial aos recursos para sobrestar o julgamento "até o trânsito em julgado do Recurso Extraordinário 636.886 no Supremo Tribunal Federal ou ulterior deliberação do TCU acerca das balizas jurídicas aplicáveis à prescrição ressarcitória nos processos de controle externo".
O Ministério Público de Contas divergiu da proposta da unidade instrutora. Entende que houve, no caso, a consumação da prescrição da pretensão de ressarcimento ao erário, fundada no prazo geral estabelecido pelo art. 205 do Código Civil (Lei 10.406/2002) , razão pela qual deve ser tornado insubsistente o acórdão recorrido, como a extinção do processo sem o julgamento de mérito, nos termos do art. 212 do Regimento Interno do TCU.
Feita essa breve contextualização, passo a decidir.
II
	Preliminarmente, ratifico o despacho exarado no sentido de que o presente recurso deve ser conhecido, por preencher os requisitos de admissibilidade previstos na Lei 8.443/1992.
Quanto ao mérito, discordo das análises empreendidas pela secretaria especializada e pelo Ministério Público junto ao TCU (MPTCU) , pelos motivos que passo a expor. 
Afasto, inicialmente, o argumento acerca da prescrição da pretensão ressarcitória. Com relação a essa questão, adoto, nestes autos, o entendimento reiterado desta Corte pela imprescritibilidade. No que se refere às consequências da aplicação, ao caso, do RE 636.886/AL (tema 899 da repercussão geral) , limito-me a registrar o que restou consignado pelo próprio relator, Ministro Alexandre de Moraes (destaques acrescidos) :
"Os argumentos acima elencados conduzem à conclusão no sentido de que a pretensão executória de título executivo proveniente de decisão do TCU da qual resulte imputação de débito ou multa é prescritível; e, portanto, a ela se aplica o prazo prescricional da Lei de Execução Fiscal.
Nenhuma consideração houve acerca do prazo para constituição do título executivo, até porque esse não era o objeto da questão cuja repercussão geral foi reconhecida no Tema 899, que ficou adstrito, como sobejamente já apontado, à fase posterior à formação do título.
Reitere-se: Após a conclusão da tomada de contas, com a apuração do débito imputado ao jurisdicionado, a decisão do TCU formalizada em acórdão terá eficácia de título executivo e será executada conforme o rito previsto na Lei de Execução Fiscal (Lei 6.830/1980) , por enquadrar-se no conceito de dívida ativa não tributária da União, conforme estatui o art. 39, § 2º, da Lei 4.320/1964."
Ou seja, não procede a alegação, visto que a própria Suprema Corte deixou claro que o RE 636.886/AL não se aplica aos processos de controle externo. 
Quanto ao argumento de que o decurso de tempo teria acarretado prejuízo à defesa dos recorrentes, acolho a conclusão da Serur, incorporando, em relação a este ponto, seus fundamentos às minhas razões de decidir. De fato, a jurisprudência desta Corte é no sentido de que o mero decurso de tempo não é, por si só, razão suficiente para a dispensa de instauração da TCE (Acórdão 2511/2015-TCU-Plenário, 2.630/2015-TCU-Segunda Câmara, 2.024/2016-TCU-Segunda Câmara e 2.917/2018-TCU-Plenário) ou mesmo para o trancamento das contas (Acórdão 2024/2016-TCU-Segunda Câmara, 5.539/2015-TCU-Primeira Câmara, 4.709/2014-TCU-Primeira Câmara) .
Tais medidas somente devem ser aplicadas nas hipóteses em que o transcurso de tempo superior a dez anos comprovadamente importe em obstáculos intransponíveis ao exercício do direito de defesa, competindo às partes, contudo, aduzir os elementos objetivos que demonstrem o real prejuízo. E no caso sob exame, o recorrente não demonstra que o lapso temporal acarretou, efetivamente, prejuízo ao direito de defesa. 
Por outro lado, como bem observa a Serur, há, nos autos, elementos suficientes para sustentar a imputação de débito, em especial os pareceres e relatórios técnicos que apontaram falhas na documentação da prestação de contas e na própria execução do objeto (peça 2, p. 385; peça 4, p. 77; peça 7, p. 114; peça 7, p. 140; peça 7, p. 144; peça 8, p. 114; peça 8, p. 135; peça 22) os quais possibilitaram aos responsáveis o exercício do contraditório e da ampla defesa.
Encerrando o exame dos argumentos recursais, cumpre analisar as alegações referentes à responsabilidade dos recorrentes pelo dano apurado nos autos.
No caso de Sebastião Monteiro Guimarães Filho, verifico que a execução do ajuste alcançou a sua gestão, considerando, para tanto, a prorrogação da vigência do convênio para 30/6/2001 (peça 2, p. 14) . Ademais, ao recorrente são imputadas condutas comissivas, relacionadas à emissão do atesto de cumprimento do objeto e do termo aceitação definitiva das obras, declarando, inclusive, a integral adimplência das obrigações pactuadas.  
Tampouco há motivos para acolher os argumentos da empresa contratada, a qual não executou, ou, ainda, executou de forma deficiente elementos construtivos essenciais, comprometendo a implementação e o funcionamento do aterro sanitário. 
Como bem destacou a Serur, havia, no caso, suficiente especificação do objeto a ser executado pela empresa contratada, considerando que: (a) o instrumento do contrato celebrado com a recorrente estabelecia obrigações voltadas à execução de um aterro sanitário autônomo e funcional; (b) havia previsão expressa no plano de trabalho quanto à "[c]onstrução de toda a infraestrutura necessária à implantação de Aterro sanitário no Município de Formosa - GO" (peça 1, p. 355) ; (c) o documento intitulado "Projeto básico de coleta e disposição do lixo das cidades do entorno de Brasília" (peça 1, p. 204-335) previu elementos de ampla reestruturação do sistema de limpeza urbana local e intervenções suficientes para a integral implantação da infraestrutura do aterro sanitário, indicando, ainda, células para lixo doméstico e hospitalar (p. 267) , instalações de proteção do lençol freático (p. 269) , sistema de drenagem de águas pluviais e de gases (p. 269) , sistema de tratamento de chorume (p. 271) , sistema de monitoramento ambiental (p. 275) e de gerenciamento do aterro (p. 285) , além de outras instalações auxiliares; e (d) a planilha contratual abrangeu expressamente os serviços de infraestrutura básica da área, drenagem de gases, drenagem do líquido percolado, drenagem superficial, manta PEAD e instalação de balança de grande porte (peça 5, p. 292) . 
 Assim, tendo em vista o descumprimento do objeto do convênio e, ainda, o disposto no § 2º do art. 16 da Lei 8.443/1992, o qual permite ao Tribunal, quando julgar a irregularidade das contas, fixar a responsabilidade solidária do terceiro que, como contratante, haja de qualquer modo concorrido para o cometimento do dano apurado, rejeito os argumentos recursais apresentados pela empresa contratada.
Por fim, tenho que as demais alegações recursais apresentadas pela empresa Tocmax - Transporte, Obras e Comércio Ltda. foram suficientemente analisadas pela Serur. Logo, por dever de síntese e objetividade processuais, remeto à instrução reproduzida no relatório que compõe esta decisão, a qual acolho como fundamento em relação às questões apresentadas pela mencionada recorrente.
Assim, considerando que os argumentos apresentados pelos recorrentes não lograram afastar as irregularidades a eles atribuídas, não verifico a existência de erro de procedimento ou de julgamento capazes de ensejar a anulação ou a reforma do juízo anteriormente formulado. Feitas essas considerações, entendo que deve ser negado provimento aos presentes recursos, mantendo-se inalterada a deliberação ora impugnada.
	Ante o exposto, voto por que o Tribunal adote o Acórdão que ora submeto à deliberação deste Colegiado.
TCU, Sala das Sessões, em 22 de março de 2022.
Ministro BRUNO DANTAS 
Relator